【裁判字號】    99,訴,825
【裁判日期】    990630
【裁判案由】    違反政府採購法
【裁判全文】
臺灣臺中地方法院刑事判決               99年度訴字第825號
公  訴  人  台灣台中地方法院檢察署檢察官
被      告  大海企業有限公司
代  表  人  丙○○
選任辯護人  江東原律師
被      告  甲○○
上列被告因違反政府採購法案件，經台灣士林地方法院檢察署檢
察官提起公訴（98年度林偵字第848號）後，台灣士林地方法院
判決移轉本院管轄，本院判決如下：
    主    文
甲○○意圖使廠商不為投標，而施脅迫，處有期徒刑壹年貳月，
緩刑貳年。
大海企業有限公司之受僱人因執行業務，犯政府採購法第捌拾柒
條第壹項之罪，處罰金新台幣拾伍萬元。
    犯罪事實
一、甲○○受僱於三京股份有限公司及大海企業有限公司（均址
    設台北市松山區○○○路○段38之1號18樓之1，下稱三京公
    司、大海公司），擔任專案經理職務，負責承辦內政部空中
    勤務總隊採購案之投標業務。緣內政部空中勤務總隊於95年
    間規劃以三年期程採購飛行員個人求生設備及緊急發報機（
    PLB），並於95年間辦理第一期採購案，經第1、2次公開招
    標，分別因未達三家廠商投標及投標廠商3次減價未進入底
    價而流標，第3次公開招標由大海公司於95年12月5日，經第
    1次減價以新台幣（下同）468萬元9000元得標，大海公司取
    得該採購案後，向泰倡企業有限公司（下稱泰倡公司）購買
    其中之水中呼吸器、求救燈及求救識別帶。其後內政部空中
    勤務總隊於96年4月14日公告第二期採購案招標資料，96年5
    月3日第1次公開招標，僅大海公司投標，因未達法定三家廠
    商投標而流標，此時大海公司及泰倡公司均有意參與後續投
    標，大海公司由甲○○準備投標相關事宜，泰倡公司由其專
    案經理乙○○準備投標相關事宜。詎甲○○因與乙○○交好
    ，獲悉泰倡公司有意參與投標後，認為大海公司實際負責人
    畢孟訓具有黑道背景，唯恐乙○○代表泰倡公司投標，會遭
    到畢孟訓報負，為阻止乙○○代表泰倡公司投標，竟於上開
    第二期採購案第1次公開招標後至96年5月13日第2次公開招
    標前之某日，在台北市松山區○○○路○段130號4樓之1泰倡
    公司附近，向乙○○表示大海公司得標後將向泰倡公司採購
    部分產品，要求泰倡公司放棄投標，且提及畢孟訓有黑道背
    景，如斷他財路，他什麼事情都做得出來，甚至會斷手斷腳
    等語，使乙○○心生畏懼，併考慮備料不及因素，而未代表
    泰倡公司參與投標，上開第二期採購案第2次公開招標，仍
    僅大海公司投標，因未附型錄不符合招標文件規定而流標，
    第3次公開招標亦僅大海公司投標，經3次減價後，由大海公
    司以底價607萬元得標。
二、案經內政部空中勤務總隊政風室移送及台灣士林地方法院檢
    察署檢察官自動檢舉偵查起訴。
    理    由
一、按被告以外之人於審判外之陳述，雖不符刑事訴訟法第159
    條之1至第159條之4之規定，而經當事人於審判程序同意作
    為證據，法院審酌該言詞陳述或書面陳述作成時之情況，認
    為適當者，亦得為證據；當事人、代理人或辯護人於法院調
    查證據時，知有刑事訴訟法第159條第1項不得為證據之情形
    ，而未於言詞辯論終結前聲明異議者，視為有前項之同意，
    刑事訴訟法第159條之5定有明文。本件證人畢孟訓、丙○○
    、江定邦、乙○○於偵查中之供述，公訴人、被告及辯護人
    均未於本件言詞辯論終前就證據能力方面聲明異議，本院審
    酌各該供述證據作成時之情況，並未發現有何違法不當或瑕
    疵，認為均適當得作為證據使用，先予敘明。
二、訊據被告甲○○及被告大海公司雖均否認有違反政府採購法
    犯行，被告甲○○辯稱泰倡公司於大海公司取得96年投標案
    後，對大海公司進行鎖貨，伊與乙○○聊天時，才斷斷續續
    告訴乙○○說若擋到畢孟訓財路，他什麼事都做得出來，甚
    至會斷手斷腳，伊沒有恐嚇的意思，係基於好意保護乙○○
    ，要求乙○○不要鎖貨云云；被告大海公司則以該公司及畢
    孟訓均不曾向乙○○為恐嚇行為，也不曾透過甲○○向乙○○為恐嚇行為，甲○○與乙○○對話內容，該公司均不知情
    等語置辯，惟查：
（一）內政部空中勤務總隊於95年間辦理飛行員個人求生設備及
      緊急發報機（PLB）第一期採購案，經第1、2次公開招標
      ，分別因未達三家廠商投標，及投標廠商經3次減價未進
      入底價而流標，第3次公開招標由被告大海公司於95年12
      月5日，第1次減價以468萬元9000元得標。另96年間上開
      設備第二期採購案，於96年5月3日第1次公開招標，僅被
      告大海公司投標，因未達法定三家廠商投標而流標，96年
      5月13日第2次公開招標，仍僅被告大海公司投標，因未附
      型錄不符合招標文件規定而流標，第3次公開招標亦僅被
      告大海公司投標，經3次減價後，由被告大海公司以底價6
      07萬元得標之事實，有內政部空中勤務總隊97年12月9日
      空勤秘字第09700074472號函附95年間飛行人員個人求生
      設備及緊急發報機採購案招標文件（見台灣士林地方法院
      檢察署98年度偵字第848號卷七全卷）、97年12月16日空
      勤秘字第0970008117號函附95年間飛行人員個人求生設備
      及緊急發報機採購案招標文件（見同上偵字第848號卷八
      全卷）在卷可稽。
（二）三京公司及被告大海公司實際負責人均為畢孟訓，被告甲○○於95、96年間係受僱三京公司及被告大海公司擔任專
      案經理，負責內政部空中勤務總隊業務，包括航空器維修
      、飛行人員個人裝備買賣、教育訓練、救難直昇機銷售，
      並參與該總隊飛行員個人求生設備及緊急發報機採購案，
      且負責與泰倡公司乙○○聯絡。被告大海公司於95年間取
      得內政部空中勤務總隊飛行員個人求生設備及緊急發報機
      第一期採購標案後，被告甲○○曾向泰倡公司購買部分個
      人求生設備，96年間被告大海公司取得第二期採購標案後
      ，仍由被告甲○○向泰倡公司詢價，但被告大海公司認為
      泰倡公司報價不合理，遂另覓貨源等情，業據證人畢孟訓
      （見同上偵字第848號卷一第42、46、2 13、219頁）、丙○○（見同上偵字第848號卷一第61至63頁、第66頁、卷
      二第49頁）、江定邦（見同上偵字第848號卷一第91至95
      頁）分別於偵查中證述無訛。證人畢孟訓係三京公司及被
      告大海公司實際負責人，證人丙○○為被告大海公司登記
      負責人，並曾擔任三京公司經理，證人江定邦為三京公司
      副總經理，所供與上開內政部空中勤務總隊飛行員個人求
      生設備及緊急發報機第一、二期採購標案招標文件相符，
      尚堪憑信。
（三）證人即泰倡公司專案經理乙○○於偵查中先後證稱「（問
      ：知否內政部空勤總隊於95年間辦理PLB及機工長裝備採
      購案？）知道，係由公共工程採購資訊得知該訊息」、「
      （問：泰倡公司有否參加該採購案投標？泰倡公司有無領
      標單？）原本泰倡公司有計畫要參與投標，投標前大海公
      司甲○○希望泰倡公司針對此標案能擔任大海公司的供應
      商，泰倡公司在該標案提供水中呼吸器及個人求救燈及求
      救漂帶，有請我報價」、「（問：為何泰倡公司後來沒有
      參與該案的投標？）因為我剛到這個行業，我是95年6月
      才到任，所以我基於往後的合作關係，才會未去投標，此
      決定是由我公司的總經理決定的，我有將此情況報告給公
      司高層長官，上面要我自行決定該如何進行」、「（問：
      之前在空勤隊接受訪談中，有提到大海公司的員工要求你
      不要參與投標，並且有恐嚇情事，真有此事，請陳述？）
      在參與投標前我有與曲先生提到泰倡公司要計畫參與PLB
      的標案，在洽談的過程中，也許曲先生有開玩笑提到一些
      事情，但因為時間已久遠，我已經忘記他當初講了什麼，
      我也忘了他當初轉述畢先生要他轉述的話了，口氣我也忘
      了」、「（問：泰倡公司有無參與96年間空勤隊PLB及求
      生衣採購案？）沒有，也沒有領標。但大海公司甲○○一
      樣要我不要投標，擔任大海公司的供應商，當時一樣要求
      泰倡公司提供水中呼吸器及個人求救燈及求救漂帶，這三
      樣品名及價格都與95年的標案是一樣的，只有數量上的差
      別」（以上見台灣士林地方法院檢察署97年度他字第4047
      號卷第282、283頁）、「（問：甲○○是否在大海公司上
      班？）我確定他在大海公司上班，當時在大海唯一的窗口
      就是他，我以前就認識他了，95年的案子當時他說他們公
      司得標應該不是問題，當時我們中午常常會在公司附近見
      面，喝咖啡或吃飯，他有提到95年的案子希望我們公司幫
      忙供貨，條件就是依一般的商業行為，我們報價給大海，
      由他們去投標，報價就一般的商業行為，我們報價給大海
      ，由他們去投標，報價就只有一張報價單，裡面有寫產品
      名稱」、「（問：你於政風室時有提到被他們不當言詞恐
      嚇？）我不知道他們是不是開玩笑，曲說我們只要負責供
      貨就可以，不要進場，你們進場也不可能得到或可能被斷
      手斷腳，當時我心理上就會害怕，我有跟我們總經理費方
      中講，但沒有講到這段，費就說我是專案經理，要怎麼做
      就怎麼做，沒有關係，這是95年的案子的情況，96年的案
      子他們也是要求我們供貨，跟我們說是先前的續貨案，我
      們總經理也知道，所以也沒有去投標」、「（問：96年的
      案子你與何人談？）只有與曲談而已」、「（問：為何既
      競爭又合作？）一來曲對我說過那些話我會害怕，二來是
      該標案我們代理的沒有需求單位的這些產品，因為有不確
      定因素，想只要有人跟我們買就可以了」、「（問：95、
      96年度你們沒有去投標最主要原因為何？）因為曲講的那
      些話是主要原因」、「（問：你為何對曲所說的話擔心？
      ）我大概也是會怕受到傷害，因為曲有說過畢的背景，畢
      有當過空少及黑道的背景，曲半開玩笑說過畢帶現金到泰
      國給陳先生（陳啟禮），說陳先生要錢」、「（問：96年
      度你們沒有去投標最主要的原因為何？）因為曲講的那些
      話是主要原因」（以上見同上他字第4047號卷第292至294
      頁）、「（問：96年你們公司為何沒有去標？）也是與95
      年標案一樣情形，我們只能提供部分品項」、「（問：96
      年標案你們是否遭到恐嚇？）這是甲○○在96年的20套標
      前有跟我提到這些話，提到畢孟訓有黑道背景，但是否有
      說過斷手斷腳我不記得了，甲○○告訴我這些的目的在我
      想是他們不要我們進場，只要繼續供貨就可以了」、「（
      告知甲○○稱是96年標後才說過有黑道背景之事，問：有
      何意見？）96年沒有去投標原因是因為甲○○說過畢孟訓
      有黑道背景，我會害怕才沒有去投標，應該是在標前說的
      。我當時確實是心生害怕才沒有去投標的」（以上見同上
      偵字第848號卷第209、210頁），均指陳被告甲○○所為
      上開言詞，係泰倡公司未投標內政部空中勤務總隊飛行員
      個人求生設備及緊急發報機採購案之主要原因。
（四）證人乙○○於偵查中固係斷續指陳被告甲○○上開言詞內
      容，且未供明詳細時間，但其在台灣士林地方法院及本院
      審理時已明確證稱伊擔任泰倡公司專案經理，負責內政部
      空中勤務總隊飛行員個人求生設備及緊急發報機96年採購
      案，被告甲○○係於96年5月17日該採購案第2次公開招標
      前，向伊提及上開言詞，以前伊與被告甲○○常利用中午
      休息一吃飯、喝咖啡，都在伊公司附近，伊多少會感到有
      些害怕，但伊公司有一些貨來不及準備，所以才沒有去投
      標。大海公司標得上開採購案後，泰倡公司並沒有聯合美
      商TRANSAERO公司北亞區經理楊世泓對大海公司進行鎖貨
      等語。本院認為以證人乙○○與被告甲○○當時交往情況
      （雙方均承認交往密切），證人乙○○於偵查及審理中之
      供述，已基於雙方情誼多所迴護，所供泰倡公司未投標內
      政部空中勤務總隊96年飛行員個人求生設備及緊急發報機
      第二期採購案，被告甲○○上開言詞，致其心生畏懼及泰
      倡公司備貨不及，均為原因等情，應屬可信。佐以被告甲○○於偵查中供稱內政部空中勤務總隊95年飛行員個人求
      生設備及緊急發報機採購案，大海公司原向美國廠商購買
      ，因時程過長，而向泰倡公司購買，泰倡公司也有代理權
      ，乙○○告訴伊，泰倡公司也有同樣產品，會投標96年的
      採購案，伊將此訊息告知老闆畢孟訓，畢孟訓要伊向泰倡
      公司說，第一年採購案已向泰倡公司購買，往後採購案也
      會向泰倡公司購買，乙○○說泰倡公司也希望投標，伊當
      時表示希望泰倡公司不要出來投標，會有一些產品向泰倡
      公司採購（見同上偵字第848號卷二第193頁）；另於本院
      審理時坦承其曾告訴證人乙○○若擋到畢孟訓財路，他什
      麼事都做得出來，甚至會斷手斷腳等語，益徵被告甲○○
      應係於內政部空中勤務總隊96年飛行員個人求生設備及緊
      急發報機第二期採購案96年4月14日第1次公開招標後至96
      年5月13日第2次公開招標前之某日，在台北市松山區○○○路○段130號4樓之1泰倡公司附近，向證人乙○○表示被
      告大海公司得標後將向泰倡公司採購部分貨品，並提及畢
      孟訓有黑道背景，如斷他財路，他什麼事情都做得出來，
      甚至會斷手斷腳等語，其目的在於阻止證人乙○○代表泰
      倡公司投標內政部空中勤務總隊96年飛行員個人求生設備
      及緊急發報機第二期採購案。
（五）本件被告甲○○向證人乙○○提及畢孟訓有黑道背景，如
      斷他財路，他什麼事情都做得出來，甚至會斷手斷腳等語
      ，其目的既在於阻止證人乙○○代表泰倡公司投標內政部
      空中勤務總隊96年飛行員個人求生設備及緊急發報機第二
      期採購案，自係執行被告大海公司投標該採購案之業務，
      且依一般社會通常觀念，被告甲○○上開言詞，足使證人
      乙○○心生畏懼，致其意思決定自由受有妨害，縱認被告
      甲○○與證人乙○○當時交情良好，意在提醒證人乙○○
      注意畢孟訓之背景，但其於上開採購案第2次以開招標前
      所為上開言詞，確已致證人乙○○心生畏怖，放棄代表泰
      倡公司投標之意願，仍難謂無施脅迫使廠商不為投標之意
      圖。本件事證明確，被告甲○○及被告大海公司所辯均係
      飾卸之詞，不足採信，被告甲○○前揭因執行被告大海公
      司業務而為強制圍標之犯行堪予認定。
三、核被告所為，係犯政府採購法第87條第1項之強制圍標罪，
    被告大海公司應依同法第92條規定科以該罪之罰金。爰審酌
    被告甲○○尚無任何刑案前科紀錄（見卷附台灣高等法院被
    告前案紀錄表），因任職被告大海公司擔任專案經理，負責
    內政部空中勤務總隊96年飛行員個人求生設備及緊急發報機
    第二期採購案之投標，意圖使泰倡公司不為投標，而向泰倡
    公司承辦該採購案之專案經理乙○○提及大海公司實際負責
    人畢孟訓有黑道背景等語，致乙○○心生畏懼因而放棄代表
    泰倡公司參與投標，行為雖然可議，且危害政府採購制度之
    公平、公開性，但其與乙○○交往密切，動機非惡，乙○○
    未代表泰倡公司投標，不純因被告甲○○上開言詞所造成，
    尚有備料不及之因素，被告犯罪情節尚非嚴重等一切情狀，
    各處以如主文所示之刑。末查被告未曾因故意受有期徒刑以
    上刑之宣告，因一時失慮，致觸刑章，經此次偵審程序，當
    知所警惕，而無再犯之虞，本院認所宣告之刑，以暫不執行
    為適當，併予宣告緩刑二年，以承自新。
據上論斷，應依刑事訴訟法第299條第1項前段、政府採購法第87
條第1項、第92條，刑法第11條前段、第74條第1項第1款，判決
如主文。
本案經檢察官丁○○到庭執行職務。
中    華    民    國     99    年    6    月    30    日
                  刑事第二庭   審判長法  官  曾佩琦
                                     法  官  郭德進
                                     法  官  鍾堯航
以上正本證明與原本無異。
如不服本判決應於收受判決後10日內向本院提出上訴書狀，並應
敘述具體理由；其未敘述上訴理由者，應於上訴期間屆滿後20日
內向本院補提理由書（均須按他造當事人之人數附繕本）「切勿
逕送上級法院」。
                                書記官  吳淑願
中    華    民    國     99    年    6    月    30    日
附錄本案論罪科刑法條全文
政府採購法第87條第1項：
意圖使廠商不為投標、違反其本意投標，或使得標廠商放棄得標
、得標後轉包或分包，而施強暴、脅迫、藥劑或催眠術者，處一
年以上七年以下有期徒刑，得併科新台幣三百萬元以下罰金。
政府採購法第92條：
廠商之代表人、代理人、受僱人或其他從事人員，因執行業務犯
本法之罪者，除依該條規定處罰其行為人外，對該廠商亦科以該
條之罰金。

司法院資訊處製作；財團法人民間司法改革基金會備份。
